【裁判字號】    90,台上,984
【裁判日期】    900531
【裁判案由】    給付租金等
【裁判全文】
最高法院民事判決                                  九十年度台上字第九八四號
    上  訴  人  宙○○○
    訴訟代理人  許世烜律師
    被 上訴 人  辰 ○ ○
                Ｄ ○ ○
                丁 ○ ○
                癸    ○
                乙 ○ ○
                李 鈴 玉
                卯 ○ ○
                Ｃ ○ ○
                丙 ○ ○
                庚 ○ ○
                申 ○ ○
                黃 ○ ○
                子 ○ ○
                未 ○ ○
                酉 ○ ○
                甲○○○
                寅 ○ ○
                午 ○ ○
                巳 ○ ○
                戌 ○ ○
                玄 ○ ○
                Ｂ ○ ○
                Ａ ○ ○
                辛 ○ ○林.
                己 ○ ○同.
                戊 ○ ○同.
                壬 ○ ○同.
                亥 ○ ○周.
                天 ○ ○同.
                宇 ○ ○同.
                地 ○ ○同.
    共      同
    訴訟代理人  趙 哲 宏律師
                楊 淑 惠律師
                宋 金 比律師
    被 上訴 人  丑 ○ ○
右當事人間請求給付租金等事件，上訴人對於中華民國八十九年四月十八日台灣高等
法院台南分院第二審更審判決（八十九年度上更(二)字第六號），提起上訴，本院判決
如左：
    主  文
原判決廢棄，發回台灣高等法院台南分院。
    理  由
本件原審維持第一審所為上訴人敗訴之判決，駁回其上訴，無非以：上訴人主張，坐
落台南市○○段一一五二地號、一一五三地號、一一五四地號土地（下稱系爭土地）
為伊所有，自民國七十年起為被上訴人之房屋所占用，雙方間應有租賃或類似租賃、
地上權之關係存在，被上訴人應各依占用面積給付使用土地之代價與伊等情，先位聲
明：求為命被上訴人自七十六年七月一日起至八十一年六月三十日止各就系爭土地內
如原判決附表(一)所示占用面積，按各該年度申報地價（即公告地價之百分之八十）年
息百分之十計算，給付如原判決附表(二)所示之金額與伊之判決（對被上訴人丑○○部
分僅請求其給付自七十六年起至七十九年止之地租三萬九千八百九十元）；若被上訴
人占用系爭土地並非基於上開關係而為無權占有，則被上訴人應依占用面積，按申報
地價年息百分之十計算之不當得利與伊等情，備位聲明：求為命被上訴人各就系爭土
地內如原判決附表(一)所示占用面積，自七十一年一月一日起至八十一年六月三十日止
，按各該年度申報地價年息百分之十計算，給付如原判決附表(三)所示之不當得利金與
伊之判決（對被上訴人丑○○部分僅請求其給付自七十一年起至七十九年止之不當得
利金五萬七千一百十四元）。經查系爭土地為上訴人所有，原屬台南市○○段八八○
地號土地之一部分，現為被上訴人房屋分別占用之事實，為被上訴人所不爭，並有複
丈成果圖可稽，自堪信為真實。按上訴人係於六十七年四月九日將八八○地號土地中
之一四四分之一二應有部分與訴外人國僑建設股份有限公司（下稱國僑公司）訂立合
建契約。嗣八八○地號土地為合建而辦理分割，由上訴人分得八八○－八地號一點○
三二四公頃土地。國僑公司於六十八年七月二十五日將八八○－八地號土地之一部分
（即系爭土地）交與訴外人黃八，並由黃八之子即被上訴人戌○○在系爭土地上建屋
出售，其餘被上訴人係向戌○○購屋而占用系爭土地等情；為兩造所不爭，並有土地
謄本、合建契約、換地契約足憑。次查國僑公司為取得通行工地道路之土地而與相鄰
土地所有人黃八訂立換地契約，由黃八以其所有之八八一－一地號土地之一部分約四
一四點一坪與系爭土地交換使用。故被上訴人戌○○係基於其父黃八與國僑公司之換
地契約關係而在系爭土地上建屋，其餘被上訴人則係向戌○○購屋而占用系爭土地。
而上訴人係因與國僑公司合建後，始行辦理土地分割而取得系爭土地所有權，並非換
地契約之當事人，其除得依合建契約向國僑公司主張權利外，與被上訴人間並無任何
契約關係。上訴人謂兩造間應有租賃或類似租賃、地上權之關係存在，尚非有據。況
交換土地使用，因非無償，固有互為租賃之關係，惟換地使用契約當事人之一方使用
對方土地之代價並非給付租金，而係容忍對方使用自己之土地，當事人間實際上並無
租金之給付，故當事人之一方僅得請求對方交付土地供自己使用，於對方不為履行時
，亦僅得依債務不履行之相關規定請求損害賠償或解除契約，要無直接請求對方給付
租金之餘地，從而上訴人先位聲明，主張依租賃關係請求被上訴人給付租金，亦屬不
應准許。復查本件係因八八○地號及八八一－一地號土地之部分共有人（包括上訴人
）與國僑公司訂約合建房屋，於六十七年十月由全部共有人出具土地使用權同意書供
國僑公司申領建造執造。而依上訴人與國僑公司所訂立之合建契約第九條約定，工地
至道路之通路，上訴人應協助國僑公司接洽解決，其費用由國僑公司負擔，因國僑公
司於規劃道路用地時侵及黃八之土地，國僑公司為取得工地道路之通行，乃與黃八於
六十八年七月進行土地交換使用，並由包括上訴人在內之共有人再行出具土地使用權
同意書，同意該土地交換使用，足見上訴人辯稱：伊不知有換地之事，亦不同意系爭
土地由戌○○建屋云云，不足採信。又上訴人主張：國僑公司未依約於期限內完工，
經限期催告無效後，伊已聲明解除契約云云，惟上訴人與國僑公司所訂立之合建契約
，並非須於一定時期為給付，否則不能達契約目的，故上訴人尚難以此理由解除契約
。且國僑公司與黃八間之土地交換使用契約，並非合建契約之一部，自不應受合建契
約解除之影響，上訴人既已出具土地使用權同意書同意戌○○建屋，則該屋占用系爭
土地應非無權占有。再者，土地交換使用契約係屬債權契約，並不因所交換之土地係
屬第三人所有而成為無效。又黃八用以交換使用之土地，事後雖有一部分所有權移轉
與第三人，惟僅生國僑公司依約應如何向黃八或其繼承人求償之問題，上訴人謂該土
地交換使用契約已因給付不能而無效，自無可採。末查上訴人主張：被上訴人占用伊
之土地達七七四坪餘，超過交換使用之面積四七○餘坪，就超過部分構成不當得利云
云，惟被上訴人房屋所占用系爭土地之位置與土地交換契約所示之交換位置並無不同
，足見上訴人此一主張亦非可採。況依土地交換契約書附則(二)約定，雙方交換土地以
實測為準，若有差距雙方互補之，故縱其主張屬實，亦係上訴人要求黃八如何履約及
如何補償之問題，要難因此謂被上訴人有不當得利。從而上訴人備位聲明，主張被上
訴人占用系爭土地無正當權源，為無權占有，請求被上訴人返還不當得利，亦非有據
等詞，為其判斷之基礎。
查上訴人與其他共有人提供其共有之土地（含系爭土地）與國僑公司合建後，國僑公
司以上訴人所提供之系爭土地與黃八所有之私有土地交換使用，並由上訴人出具土地
使用權同意書同意戌○○在系爭土地上建屋。而戌○○在系爭土地建屋出售與其他被
上訴人後，黃八將其供交換使用之部分土地所有權移轉與第三人，為原審認定之事實
，乃原審一方面謂上訴人非換地契約之當事人，與被上訴人間並無任何契約關係存在
；一方面謂上訴人既已出具土地使用權同意書同意戌○○在系爭土地上建屋，則系爭
房屋占用系爭土地應非無權占有，亦即認兩造間並非無契約關係存在，已有理由矛盾
之違法。況上訴人出具土地使用權同意書同意戌○○在系爭土地上建屋，雙方究竟係
成立租地建屋、使用借貸或其他法律關係，亦待釐清。次查上訴人在事實審主張：因
系爭土地早已被他人占用，無從交付系爭土地與國僑公司建屋，故系爭土地不在伊與
國僑公司合建之範圍內，此由國僑公司對外公開銷售之「台南第二城」說明圖中，明
白將系爭土地劃「×」除去，可得明證。又依換地契約約定黃八僅能使用伊所有之三
○四坪土地，但黃八使用之系爭土地多達七七四點五九坪，超占四七○點五九坪，超
占部分自始為無權占有，被上訴人應給付損害金或不當得利云云（見二審上字卷(一)一
三一至一三二頁、卷(二)四五頁）係屬重要之攻擊方法，原審未查明上訴人之上開主張
是否屬實，遽為不利於上訴人之認定，不免速斷。末查與國僑公司訂立換地契約者為
黃八，而非戌○○，且上訴人出具之土地使用權同意書上亦無戌○○之姓名（見二審
更(一)卷一八五至一八七頁、一九二頁），則戌○○何以有權在系爭土地上建屋出售，
亦滋疑問，究竟實情為何，尚待原審進一步調查審認。上訴論旨，指摘原判決不當，
求予廢棄，非無理由。
據上論結，本件上訴為有理由，依民事訴訟法第四百七十七條第一項、第四百七十八
條第一項，判決如主文。
中      華      民      國     九十     年      五      月    三十一    日
                              最高法院民事第四庭
                                  審判長法官  蕭  亨  國
                                        法官  許  朝  雄
                                        法官  謝  正  勝
                                        法官  陳  淑  敏
                                        法官  楊  鼎  章
      右正本證明與原本無異
                                              書  記  官
中      華      民      國     九十     年      六      月     二十     日


司法院資訊處製作；財團法人民間司法改革基金會備份。
